【裁判字號】    96,簡上,571
【裁判日期】    970115
【裁判案由】    家暴傷害
【裁判全文】
臺灣桃園地方法院刑事判決             96年度簡上字第571號
上  訴  人
即  被  告  乙○○
上列上訴人因家暴傷害案件，不服本院中壢簡易庭於民國96年9
月19日所作成之96年度壢簡字第686 號刑事簡易判決（原檢察官
聲請簡易判決處刑案號：96年度偵字第4422號），提起上訴，本
院管轄之第二審合議庭判決如下：
    主  文
原判決撤銷。
乙○○傷害人之身體，處拘役肆拾日，如易科罰金，以新臺幣壹
仟元折算壹日，減為拘役貳拾日，如易科罰金，以新臺幣壹仟元
折算壹日。
    事  實
一、乙○○為甲○○之夫丙○○之胞兄，現為甲○○之二親等旁
    系姻親之家庭成員。緣丙○○、甲○○2 人為丙○○所繼承
    土地疑似遭乙○○租賃他人耕種之事，而回位於桃園縣楊梅
    鎮富岡里伯公岡171 號祖厝找乙○○商討。於民國95年12月
    25日下午5 時許，甲○○因見祖厝側門反鎖，心生不悅而踹
    踢該房門發洩情緒，適為甫自外返家之乙○○發現，見甲○○、丙○○轉往祖厝正門欲進入，乙○○因不欲甲○○進入
    ，竟於可預見猛力向後拉扯他人頸部周圍之衣領，極易造成
    他人頸部受傷，並可能致受攻擊者因而跌倒受傷，竟不違背
    其本意，亦不為防果措施，即基於不確定之傷害犯意，行至
    甲○○身後，於祖厝中堂前，自後猛力拉扯甲○○頸部周圍
    之衣領，甲○○突遭此強大拉力，因而向後跌倒在地，受有
    頸部多處擦挫傷、左膝、左大腿擦傷等身體傷害。
二、案經甲○○訴由桃園縣政府警察局楊梅分局報請臺灣桃園地
    方法院檢察署檢察官偵查後聲請簡易判決處刑。
    理  由
壹、證據能力部分
  (一)按被告以外之人於審判外之言詞及書面陳述，除法律有規定
    者外，不得作為證據。刑事訴訟法第159條第1項定有明文。
    又按除顯有不可信之情況外，從事業務之人於業務上或通常
    業務過程所須製作之紀錄文書、證明文書，得為證據。刑事
    訴訟法第159條之4第2款定有明文。再按被告以外之人於審
    判外之陳述，雖不符前4條之規定（指第1589條之1至第159
    條之4），而經當事人於審判  程序同意作為證據，法院審
    酌該言詞陳述或書面陳述作成時之情況，認為適當者，亦得
    為證據。刑事訴訟法第159條之5第1項定有明文。
  (二)查偵查卷所附經告訴人甲○○所提出之臺北市立聯合醫院甲
    種診斷書1件，係臺北市立聯合醫院診治醫師於審判外所製
    作，性質上仍屬被告以外之人於審判外之書面陳述，為傳聞
    證據，且係甲○○為本件告訴，臨訟時要求醫師作成之診斷
    證明書，其與從事業務之人於業務上或通常業務過程所須製
    作之證明文書性質，尚非相同，不屬刑訴訟法第159條之4第
    2 款所定之例外具證據能力之業務文書，惟被告對其證據能
    力並不爭執，僅係對記載內容所示被害人甲○○之傷勢來源
    有所爭執，基於上述同意性法則之例外規定，仍有證據能力
    。至本院依職權向臺北市立聯合醫院函查，經該院函覆之告
    訴人甲○○當日就診之病歷表文書，固亦屬被告以外之人審
    判外製作之文書，惟該病歷表係醫院從事業務之醫師於其業
    務上所製作之文書，與其責任、信譽攸關，若有錯誤、虛偽
    ，該醫師可能因此負擔刑事及行政責任，且該等文書經常處
    於可受公開檢查之狀態，設有錯誤，甚易發現而予及時糾正
    ，其真實性之保障極高，此與告訴人因臨訟而另外要求製作
    之上述診斷證明書，性質不同，依刑事訴訟法第159條之4第
    2款之規定，認有證據能力。
貳、證明力部分
一、訊據被告乙○○固不否認有自後拉被害人甲○○之衣領，惟
    矢口否認有傷害之犯意，辯稱（略以）：因為見到甲○○踢
    踹側門，為免甲○○再次踢門，及為免其驚嚇屋內孩童，所
    以為阻止她進屋而欲將之拉出大廳，並無傷害行為，且甲○○當時並未跌倒受傷云云。惟查：
  (一)被告於上述時、地，自後拉扯甲○○頸部周圍衣領之事實，
    為被告所不否認，並除據證人即告訴人於偵查中指證在卷外
    ，另經本院訊據證人即被告之胞弟、告訴人之夫丙○○結證
    稱，其走在甲○○後方，2人欲自祖厝大門進屋，適被告自
    外返家，見被告自後扯甲○○頸部衣領，應該是為阻止甲○○進屋等語，與被告上述坦承之事實互核相符。而甲○○受
    有頸部多處擦挫傷，亦有臺北市立聯合醫院於95年12月26日
    ，即受傷翌日所開立之診斷書1件在卷足憑。
  (二)惟查上述臺北市立聯合醫院之診斷書內容記載告訴人所受傷
    勢，除頸部多處擦挫傷外，「左膝、左大腿」亦有擦傷，被
    告質疑診斷書關於該記載之真實，並否認為其行為所致，是
    有調查釐清之必要。經查證人即告訴人於警詢筆錄中雖指證
    被告「自後抓住告訴人頭髮，並對之拳打腳踢」等語，惟告
    訴人於偵查中及本院審判中已不再如此指訴，偵查中已改稱
    「突然自後面勒住我的脖子，讓我無法呼吸且往後甩」等語
    ，審判中則一再強調「被告自後偷襲，讓人很恐懼」等語。
    而訊據證人丙○○，就其有無見到其妻甲○○遭被告自後拉
    扯衣領，因而跌倒在地受傷之情，結證稱（略以）：「祖厝
    大們前有階梯，我在後方有看見我哥哥（即被告）自後拉我
    太太（即告訴人甲○○）的衣領，接下來就看見我太太在階
    梯下，是站著或坐著我忘記了，我都沒看見我哥哥打她，我
    祇看見這樣」等語，與證人於偵查中向檢察官所述「我哥哥
    從我太太的衣領往後拉出來」、「有無摔倒事情久了，我也
    忘了」、「沒有看見我哥哥對我太太拳腳相向」等語，大致
    相符。雖證人之證述，正如檢察官於審判中所表示，證人能
    明確指證有看見被告拉扯告訴人之衣領，但對於緊接下來的
    動作及情狀，如告訴人有無跌倒之情，卻證稱未看見、忘記
    了，也未有任何處理，其證述顯不符經驗法則。是本院認證
    就告訴人究有無跌倒一情，所述「未看見、忘記了」等語，
    應係因為夾在兄長及配偶的糾紛之間，而有所隱瞞。至告訴
    人之陳述，雖有前後不一致之處，惟按告訴人陳述有部分前
    後不符，或相互間有所歧異時，究竟何者為可採，法院仍得
    本其自由心證予以斟酌，非謂一有不符或矛盾，及應認其全
    部均為不可採信；尤其關於行為動機、手段及結果等之細節
    方面，告訴人之指陳，難免故予誇大；然其基本事實之陳述
    ，若果與真實性無礙時，則仍非不得予以採信。最高法院74
    年臺上字第1599號判例同此意旨。因而，告訴人警詢中對於
    其遭被告自後抓衣領後，又遭被告拳打腳踢云云，參以證人
    丙○○明確證述「沒有看見我哥哥對我太太拳腳相向」，應
    認顯係誇大宣染之詞，不足採信，惟告訴人因而跌倒受傷之
    情，證人丙○○雖對此有所隱瞞，業如前述，惟參以診斷書
    所載「左膝、左大腿擦傷」之內容，應堪認定。被告辯稱告
    訴人並未跌倒云云，不足採信。
  (三)突然自後猛力向後拉扯他人衣領，極易造成他人頸部受傷，
    且對於行進間，甚且登上階梯之人，更有可能因而造成跌倒
    受傷之結果，當係具一般智識之人所得預見。被告行為時意
    識清楚，不論其動機係出於阻止告訴人入屋，或如被告所辯
    ，為防告訴人驚嚇屋內孩童，其所為不違背其本意，且未採
    取任何防果措施，是被告具有不確定之傷害犯意甚明。
  (四)末按對於現在不法之侵害，而出於防衛自己或他人權利之行
    為，不罰。刑法第23條定有明文。惟應就現在存續中之不法
    侵害所為之防衛行為，方有構成正當防衛不罰之可能。查被
    告雖辯稱係怕甲○○踹門破壞，或嚇到屋內孩童，因而拉扯
    其衣領以為防衛云云。惟查被告拉扯甲○○衣領之事實，係
    發生於甲○○踢上鎖之側門，欲從祖厝正門進入之時，此為
    被告所不否認，並經證人丙○○結證在卷可證，是足認甲○○踢門對於被告財產上之侵害已然過去，而非「現在」不法
    之侵害。而被告所辯，為免告訴人嚇到屋內孩童，不僅未能
    指出證明方法，足認告訴人已對孩童有「現在」不法之侵害
    ，以上被告辯，至多僅能認係被告主觀上多慮之舉或傷害之
    動機，所為與正當防衛之要件不符，仍無解於傷害罪之成立
    。
  (五)綜上所述，被告上訴辯稱並無傷害告訴人之舉，不足採信，
    上訴無理由。本案事證明確，被告犯行堪以認定，應依法論
    罪科刑。
二、核被告所為，係犯刑法第277條第1項之傷害罪。經查被告行
    為後，家庭暴力防治法業於96年3 月28日修正全文並公布施
    行，其中修正前第2條第2項關於家庭暴力罪之定義，移列為
    現行法第2條第2款，定義文字未有修正；而修正後第3條第1
    款就家庭成員之定義文字雖亦未有修正，惟不論第2條或第3
    條，均因該法全文修正，已屬實質上有所修正。經比較被告
    行為時即修正前家庭暴力防治法第2條第2項、第3條第1款，
    以及裁判時即現行家庭暴力防治法第2條第2款、第3條第1款
    ，行為後之法律並非較有利於行為人，依刑法第1條、第2條
    前段之「罪刑法定原則」、「行為時法原則」，自應適用行
    為時法，即修正前家庭暴力防治法之規定。查被告現為甲○○配偶丙○○之兄長，二人屬二親等內旁系姻親，具有修正
    前家庭暴力防治法第3 條第4 款所定之家庭成員關係，故被
    告所犯為家庭暴力罪。本件上訴雖無理由，且原審判決認定
    被告構成刑法第277 條第1 項之傷害罪，判處被告罪刑，固
    非無見，惟對被告犯下本件傷害罪之動機認應與事實不符，
    且未適用修正前家庭暴力防治法第2 條第2 項之規定，論處
    被告家庭暴力防治罪，仍有未適用法律之違誤，容有未洽，
    自應撤銷改判。
三、爰審酌被告為告訴人之大伯，家庭成員間本應相互體諒，如
    有爭執應妥適溝通，惟被告與告訴人夫妻間，僅因爭奪祖產
    使用權限而生常年口角爭執，進而為本件家庭暴力行為，以
    及告訴人先行踢踹祖厝側門，難免惹怒被告，惟所為傷害犯
    行尚屬輕微，被告犯後坦承部分犯行等情狀，量處如主文所
    示之刑，並諭知易科罰金之折算標準。末查被告犯罪時間係
    在96年4 月24日之前，並合於中華民國96年罪犯減刑條例第
    2 條第1 項第3 款之減刑要件，應減其宣告刑2 分之1 ，並
    諭知易科罰金之折算標準。
據上論斷，應依刑事訴訟法第455 條之1 第1 項、第3 項、第36
9 條第1 項前段，修正前家庭暴力防治法第2 條第2 項，刑法第
11條前段、第277 條第1 項、第41條第1 項前段，中華民國96年
罪犯減刑條例第2 條第1 項第3 款、第7 條、第9 條，判決如主
文。
本案經檢察官鍾雅蘭到庭執行職務
中    華    民    國    97    年    1     月    15    日
                  臺灣桃園地方法院刑事第六庭
                      審判長法  官  黃  梅  淑
                            法  官  黃  翊  哲
                            法  官  錢  建  榮
以上正本證明與原本無異。
不得上訴。
中    華    民    國    97    年    1     月    25    日
                            書記官  李  玉  華
附錄本案論罪科刑法條全文
中華民國刑法第277條
傷害人之身體或健康者，處 3 年以下有期徒刑、拘役或 1 千元
以下罰金。
犯前項之罪因而致人於死者，處無期徒刑或 7 年以上有期徒刑；
致重傷者，處 3 年以上 10 年以下有期徒刑。


司法院資訊處製作；財團法人民間司法改革基金會備份。
